臺灣臺北地方法院民事判決　九十一年度訴字第三八五六號
　　原　　　告　甲○○
　　複代理　人　乙○○
　　被　　　告　慶豐商業銀行股份有限公司
　　法定代理人　黃世惠
右當事人間損害賠償事件，本院判決如左：
    主    文
原告之訴及其假執行之聲請駁回。
訴訟費用由被告負擔。
    事    實
甲、原告方面：
一、聲明：
（一）先位聲明：被告應給付原告新台幣（下同）二百十三萬五千元及自民國九十一
      年六月五日起至清償日止按年息百分之五計算之利息。
（二）備位聲明：被告應給付原告二百十三萬五千元及自訴狀繕本送達翌日即九十一
      年七月二十三日起至清償日止按年息百分之五計算之利息。
（三）願供擔保請准宣告假執行。
二、陳述：
（一）原告於八十八年九月十五日於被告銀行南投分行設立有帳戶號碼（
      00000000000000）活期儲蓄存款帳戶（下稱南投帳戶），而於九十一年二月六
      日當時之存款尚有二百一十三萬六千二百零五元（下稱系爭金額），因被告銀
      行提供存款人之「語音系統查詢服務及同戶名轉帳功能服務」（下稱系爭服務
      ），因管理上之不當，致第三人假冒原告名義，將南投帳戶之前開金額中之系
      爭金額匯至於被告銀行士林分行開立不詳同名存款帳戶（下稱士林帳戶），該
      筆存款隨即遭第三人領走。
（二）被告銀行之管理不當，及系爭服務之瑕疵，使原告遭受損失，經原告多次發函
      被告交涉，被告均不理會，原告亦向財政部金融局陳情未果，故於同年五月二
      十四日發存證信函催告被告限期給付前開金額及至催告期限末日止之活期存款
      利息於被告。
（三）原告主張之請求權基礎，為先就兩造間之消費寄託關係請求被告返還前開金額
      及遲延利息，消費者保護法第七條第一項、第三項規定，民法第一百八十四條
      第一項後段、民法第二百二十七條、第二百二十六條規定，請求鈞院擇一判決
      ，並分述如下：
      １依消費寄託契約請求返還寄託物：
        兩造間為消費寄託關係並無疑義。依銀行法第七條規定活期存款謂存款人憑
        存摺或依約定方式隨時提取之存款。本件為銀行未依照存款人之約定而轉匯
        於非本人帳戶之情形，應認不生清償之效果，兩造間之消費寄託關係既然存
        在，被告即有依原告請求給付之義務，原告既已限期命被告給付，被告未於
        限期內支付，除本金外，自亦應負遲延責任給付利息。
      ２依消費者保護法請求損害賠償：
        金融機構係吸收一般大眾之存款並對一般大眾以賺取利息差價及手續費為營
        業，其營業性質核係「消費行為」，應有消費者保護法第七條關於「提供服
        務之企業經者應確保其提供之服務無安全上之危險」規定之法定責任。關於
        電子銀行業務及轉帳業務服務，各銀行皆有「轉入帳戶（包括本人及第三人
        ）應事先指定之特約」，而被告未有前揭各家銀行所設須以「特別事先指定
        」之安全措施，由於此項瑕疵，以致於當發生第三人冒用名義虛偽開設本人
        不知之帳戶時，即有遭第三人藉由被告銀行盜領之危險，故被告銀行之前揭
        設置上瑕疵，已使存款戶陷於受有轉帳安全上之危險。故被告應賠償原告如
        起訴所示之金額。
      ３依民法第一百八十四條後段規定請求損害賠償：
        消費者保護法第七條係保護他人之法律，而被告銀行既有如前揭所述之瑕疵
　　　　存在，應認被告有違反保護他人之法律，故原告請求依民法第一百八十四條
　　　　後段請求被告賠償損害，即有理由。
      ４依民法第二百二十七條、第二百二十六條請求賠償：
        按不完全給付之概念，除包括瑕疵給付外，包括加害給付而如前所述，被告
        銀行前揭管理上不當及語音轉帳服務設計上之瑕疵，應認被告銀行對原告給
        付之該項給付，為加害給付，且因此加害給付，致遭第三人冒領存款，並受
        有如起訴金額之損害，被告即應賠償。
 （四）對被告抗辯之陳述：
      １兩造間所約定之「本人帳戶」，應僅限於「本人」與「銀行」約定之帳戶，
        故第三人以該第三人之名義，或以「與本人姓名相同」之名義與銀行約定之
        帳戶，均非前揭所約定之「本人帳戶」。兩造間之前揭約定並不及於第三人
        以該第三人名義，或以「與本人姓名相同」之名義與銀行所為之約定。綜上
        所述，將原告存款自被告銀行南投帳戶轉帳入士林帳戶之該筆交易，及第三
        人自士林帳戶提領款項之交易，均不得算是原告與被告間之有效交易，對原
        告不發生清償之效力。
      ２被告以「無法以肉眼辨識偽造之身份證明文件」，為抗辯，倘係單純地開戶
        及提領款之行為時，或可以此辯解。惟於開始提供語音轉帳功能服務時，如
        銀行無法確實有效阻止冒名開戶之情形者，則勢將使存款人有遭受損害之虞
        。銀行既不能有效防止冒名開戶之情形發生，復未就語音轉帳功能存在之風
        險設計加以做好防範措施，即有過失，應對原告為賠償。
      ３語音轉帳功能，無法分辯「第三人冒他人名義開立之帳戶」，應為被告既知
　　　　之事實，被告就此風險，即有設計做好防範措施之義務。而發生存款受損時
　　　　，即不得主張免責。
三、證據：提出被告銀行交付之開戶資料（含客戶資料卡、印鑑卡、原告開戶時交付
    之身分證正反面影本）影本一份、被告銀行交付之客戶歷史檔交易明細查詢單影
    本一份、原告之陳情書影本一份、被告九十一年五月三日慶銀業字第一○○五號
    函影本一份、新竹東門郵局第一一四號存證信函及掛號郵件收件回執影本一份、
    臺灣銀行等八家銀行電話語音銀行業務申請書共八份、被告製作之「存款相關服
    務性業務申請書暨約定書」影本一份、兩造間之「存款相關服務性業務申請書暨
    約定書」影本一份為證。
乙、被告方面：
一、聲明：如主文所示。
二、陳述：
（一）就原告主張依據消費寄託契約請求返還消費寄託物及利息部分：
      按依據原告所提出兩造簽訂之「慶豐商業銀行存款相關服務性業務申請書暨約
      定書」記載：「立約定人（即原告）茲向慶豐商業銀行南投分行申請代為辦理
      下列業務，並願遵守有關規定及後附約定條款：二、語音系統服務１語音初始
      密碼設定。２立約人在貴行開立之存摺存款、綜合存款或支票存款帳戶（稱轉
      出帳戶）之存款，藉由貴行語音系統服務轉入：立約人於貴行開立之立約人本
      人帳戶。」而後附之約定條款：「二、語音系統服務約定條款７、貴行對憑語
      音密碼使用語音系統之各項服務，均認定係立約人所為之有效指示。貴行對他
      人以詐欺方式或未經授權而使用語音密碼所導致立約人之損失或資料洩密，概
      不負任何責任。倘因此而致貴行有任何損失時，應由立約人負賠償之責。」。
      又參諸原告提出之向金融局陳情書第二頁記載，原告業已自認係「由於其個人
      疏忽，以致密碼被歹徒騙知」，以致歹徒使用原告正確之語音密碼，將原告在
      被告銀行南投分行之二百十三萬五千元存款轉匯提出，而如前所述，兩造對於
      被告銀行憑語音密碼使用語音系統之各項服務，均認定係原告所為之有效指示
      ，故原告既已依據兩造約定方式清償給付消費寄託存款，原告起訴請求被告給
      付前開款項，即屬無理由。
（二）就原告依據消費者保護法、民法侵權行為及不完全給付規定請求部分：按原告
      主張被告銀行「語音系統查詢服務及同戶名轉帳功能服務」，就「本人戶」之
      轉入業務，未如其他部份銀行有須以「特別事先指定」，因而服務存有瑕疵云
      云。惟查，被告銀行制定之「語音系統查詢服務及同戶名轉帳功能服務」，係
      依據財政部八十七年一月七日台財融第八七七００三三五號函指示辦理，即金
      融機構辦理依客戶識別密碼以電話指示轉帳業務，得由客戶之活期性存款或定
      期性存款帳戶（含支票存款）轉入「同一存戶之其他帳戶」或「事先以書面約
      定之第三人特定帳戶」，因此依據財政部前開函示，辦理電話密碼轉帳入「同
      一存戶之其他帳戶」，並不需要事先書面約定特定帳戶，應屬至明。再者，依
      據原告所提「合作金庫電話語音服務申請暨約定書」三、１，及約定事項第五
      點；以及玉山銀行及台新國際商業銀行等銀行之「電話轉帳服務申請暨約定書
      」，亦均無以電話密碼轉帳入「同一存戶之其他帳戶」，須事先以書面約定特
      定帳戶之記載。由此均足證被告銀行前開「語音系統同戶名轉帳功能服務」之
      設計，並無原告所稱之瑕疵及危險。從而基於契約自由原則，以及尊重商品設
      計個別化及自由競爭之觀念，原告執其他部份銀行不同之電話密碼轉帳約定，
      率而主張被告銀行與之不同之電話密碼轉帳約定存有瑕疵及危險，而依據消費
      者保護法、民法侵權行為及不完全給付規定請求被告銀行賠償，即屬無理由。
（三）本件原告係因欲向歹徒低價購買賓士轎車，而聽從歹徒指示至被告銀行南投分
      行辦理電話語音系統同戶名轉帳功能，並告知歹徒存款帳號及語音密碼，使得
      歹徒利用原告申請之電話語音系統同戶名轉帳功能，將南投分行之存款二百十
      三萬五千元轉匯至歹徒於被告銀行士林分行開立之帳戶，並提領一空。按歹徒
      於被告銀行士林分行開立帳戶，係持用原告之身分證明文件，該文件係歹徒以
      辦理車籍過戶為由，騙取原告交付相關身分證明資料，並據以偽造肉眼無法辨
      識之原告身分證明文件，經被告銀行士林分行行員，依據財政部八十九年三月
      二十七日台財融第八九七０八七七五號函示，查詢內政部戶政系統顯示，原告
      身分證件「請領紀錄正確」，被告銀行始受理完成開戶手續。因此被告銀行前
      開受理開戶之程序，並無任何過失，從而原告請求被告給付二百十三萬五千元
      ，亦無理由。
（四）本件依據兩造簽訂之「慶豐商業銀行存款相關服務性業務申請書暨約定書」記
      載，雙方約定被告慶豐銀行對於憑語音密碼使用語音系統之各項服務，均認定
      係原告所為之有效指示，故依據原告與被告慶豐銀行之約定，原告自行設定語
      音密碼後，被告慶豐銀行就原告開立之存款帳戶，自應依據語音密碼指示，將
      存款轉入原告於被告慶豐銀行中之帳戶。查本件係有人持身分證字號、姓名、
      年齡、住址、父母、配偶、出生地完全與原告相同之身分證件至被告慶豐銀行
      士林分行辦理開戶手續，經被告銀行士林分行行員，依據財政部八十九年三月
      二十七日台財融第八九七０八七七五號函示，查詢內政部戶政系統顯示，原告
      身分證件「請領紀錄正確」，被告銀行始受理完成開戶手續，因此從客觀觀察
      ，在被告銀行士林分行所開之帳戶，顯與原告於南投分行所開立之帳戶，均屬
      同一人開立之帳戶，從而被告慶豐銀行依據原告正確之語音密碼指示，依據約
      定方式，將其存在被告南投分行之款項轉帳入其開立在被告士林分行帳戶內，
      依約已發生消費寄託債務之清償效力。此外，被告亦主張類推適用民法第三百
      零九條第二項規定：「持有債權人簽名之收據者，視為有受領權人。」及兩造
      契約約定原告憑語音密碼使用語音系統，均屬原告有效之指示，認持有原告正
      確語音密碼者，即屬有受領權之人，因而被告慶豐銀行既已依據語音密碼指示
      轉帳，即已履行清償義務。
（五）其次，民法第三百十條第二款規定：「向第三人為清償，經其受領者，其效力
      依左列各款之規定：受領人係債權之準占有人者，以債務人不知其非債權人者
      為限，有清償之效力。」本件如前所述，係有人以正確之原告語音密碼下達指
      示，要求被告將款項轉帳至士林分行帳戶，而士林分行帳戶又係以與原告完全
      相同之身分證字號、姓名、年齡、住址、父母、配偶、出生地之身分證件所辦
      理開戶，並經被告銀行向內政部戶政系統查詢無異狀，始受理完成開戶。因此
      被告慶豐銀行依據原告正確之語音密碼指示，在不知情的情況下將款項轉帳入
      與原告年籍資料完全相同之士林分行帳戶中，顯然已對原告債權之準占有人為
      清償，從而揆諸前揭民法規定，亦已發生清償之效力。
（六）本件縱退萬步言，被告慶豐銀行依原告語音密碼指示轉帳至被告士林分行，尚
      無法認為已清償對原告之消費寄託債務（按被告主張已清償），惟被告慶豐銀
      行前開轉帳給付行為，係因原告將語音密碼外洩所致，並因此導致被告慶豐銀
      行蒙受二百十三萬五千元之損失，故被告慶豐銀行就前開損失對於原告亦有賠
      償請求權存在，從而被告慶豐銀行主張依據民法第三百三十四條抵銷之規定，
      將對原告之前開二百十三萬五千元損害賠償請求權，與對原告所負之二百十三
      萬五千元消費寄託債務抵銷。
（七）末按，現今社會已走向無真實貨幣交易時代，信用卡、ＩＣ卡已取代真實貨幣
      ，而電話語音轉帳服務，亦取代到銀行需等待多時之匯款手續，這些改變及進
      步帶給人們極大的便利，減少人們大量的舟車勞頓，因而為政府主管機關及許
      多銀行大量採用。但是前述這些改變及進步，都是立基於一個共同的基礎上，
      亦即交易信用。銀行因為信賴消費者的信用，給予消費者不需付款即可購物的
      服務，相同的，銀行因為信賴存戶之語音密碼指示，只依據語音密碼，存戶即
      可輕鬆透過電話指示辦理轉帳，而這些便利服務均有賴於消費者及存戶善盡自
      己注意義務才能維持不墜，否則消費者任意將信用卡交予他人使用，或存戶任
      意將密碼洩漏與第三人進行語音轉帳，事後均能向銀行求償得逞，整個金融市
      場的交易秩序及信心勢將崩潰，因此一個進步的社會，有賴於公民善盡注意義
      務，始能維持不斷的更新與提升。本件第三人之所以能輕易盜領原告於被告慶
      豐銀行南投分行存款，其主要原因為原告將自己所有之語音密碼及年籍資料等
      相關身分證件交付予第三人之重大過失所致，因此本件被告慶豐銀行亦主張依
      據民法第二百十七條之規定，損害之發生或擴大，被害人與有過失者，法院得
      減輕賠償金額或免除之，請求鈞院考量本件損害發生係肇因於原告之重大過失
      所致，且如任何人可隨意將密碼交付他人轉帳提款，嗣後再回頭向銀行求償得
      逞，勢將影響交易安全信心及新興科技之使用，終導致無人敢推出新的便利服
      務項目，而能於本件免除被告之賠償金額。
三、證據：提出財政部八十七年一月七日台財融第八七七○○三三五號函及八十九年
    三月二十七日台財融第八九七○八七七五號函影本各乙份、原告身分證件「請領
    記錄正確」影本一份、玉山銀行及台新國際商業銀行電話轉帳服務申請暨約定書
    影本一份、慶豐商業銀行存款相關服務性業務申請書暨約定書影本一份、原告於
    被告銀行南投及士林分行開戶身分資料對照影本一份為證。
    理    由
一、原告起訴主張之民法第一百八十四條第一項後段規定，經本院闡明當事人之真意
    ，及原告於訴狀中所為之解釋「違反保護他人之法律」，應係指民法第一百八十
    四條第二項規定，原告誤引第一百八十四條第一項後段規定，合先敘明。
二、本件原告起訴主張，原告於八十八年九月十五日於被告銀行南投分行設立有南投
    帳戶，而於九十一年二月六日當時之存款尚有系爭金額存在，因被告銀行提供存
    款人之「語音系統查詢服務及同戶名轉帳功能服務」（即系爭服務），因管理上
    之不當，致第三人假冒原告名義，將南投帳戶之前開金額匯至於被告銀行士林分
    行開立不詳但同姓名之存款帳戶（即士林帳戶），該筆存款隨即遭第三人領走，
    致原告受有損害，故依消費寄託契約、消費者保護法第七條、民法第二百二十七
    條、第二百二十六條、第一百八十四條第二項規定，合併起訴請求原告賠償二百
    十三萬五千元及自九十一年六月五日或自起訴狀繕本送達翌日即九十一年七月二
    十三日起至清償日止按年息百分之五計算之利息。被告則以：該士林帳戶是以原
    告自己之身分證件所開立之帳戶，被告亦查核過其身分證之請領記錄為正常，被
    告並無過失，且依民法第三百零九條規定，向債權人清償，經其受領者，債之關
    係消滅。故原告之請求為無理由等語資為抗辯。
三、原告起訴主張與被告南投分行間，有系爭金額之活期存款戶之消費寄託契約存在
    ，且亦訂有「語音系統查詢服務及同戶名轉帳功能服務」之系爭服務，而該系爭
    金額亦已匯往被告士林分行之士林帳戶之事實，業經其提出被告銀行交付之開戶
    資料（含客戶資料卡、印鑑卡、原告開戶時交付之身分證正反面影本）影本、被
    告銀行交付之客戶歷史檔交易明細查詢單影本、原告向財政部陳情之陳情書影本
    、被告九十一年五月三日慶銀業字第一○○五號函影本，而被告就此部分並不爭
    執，應堪信為真實。惟本件兩造所爭執者為，該士林帳戶是否為原告所開立，故
    本件首應究明，該士林帳戶是否為原告所設立之帳戶。經查，
（一）原告起訴謂該士林帳戶，為與原告同名實不同人所有之帳戶，而依兩造間所約
      定之「語音系統查詢服務及同戶名轉帳功能服務」並不包括「非本人之帳戶」
      ，故被告對非本人之帳戶所為之清償，對原告不生效力等情，惟依據原告所提
      出兩造簽訂之「慶豐商業銀行存款相關服務性業務申請書暨約定書」記載：「
      立約定人（即原告）茲向慶豐商業銀行南投分行申請代為辦理下列業務，並願
      遵守有關規定及後附約定條款：二、語音系統服務1.語音初始密碼設定。2.立
      約人在貴行開立之存摺存款、綜合存款或支票存款帳戶（稱轉出帳戶）之存款
      ，藉由貴行語音系統服務轉入：立約人於貴行開立之立約人本人帳戶。」，而
      後附之約定條款：「二、語音系統服務約定條款7.貴行對憑語音密碼使用語音
      系統之各項服務，均認定係立約人所為之有效指示。貴行對他人以詐欺方式或
      未經授權而使用語音密碼所導致立約人之損失或資料洩密，概不負任何責任。
      倘因此而致貴行有任何損失時，應由立約人負賠償之責。」。依此規定，被告
      將系爭金額匯入原告於本行所設立之帳戶，即已依債之本旨而為之，原告即無
      可謂有何過失，且該語音密碼之號碼，若非正確，則被告亦無法提供轉帳之功
      能，而該號碼之持有除原告外，外人難以得知，而原告亦無法證明由被告所洩
      漏，故被告抗辯是因原告自己所透露，並非無據，因此，原告不得據此謂被告
      有過失存在。
（二）復查，該士林帳戶之設立，原告雖謂是屬同名之不同人之帳戶，惟經被告士林
      分行於原告辦理開戶時，曾依財政部八十九年三月二十七日台財融第八九七○
      八七七五號函之意旨，透過財團法人金融聯合徵信中心之網站至內政部戶役政
      為民服務公用資料庫網站，查詢原告身分證請領紀錄，而於九十一年一月三十
      日查詢結果，統一編號：Ｚ000000000號之請領紀錄正確，有該查詢結果紀錄影
      本附卷可稽，且該統號號碼與原告所提之原證一之身分證統一編號號碼相符，
      身分證統一編號為每個國民所不同，姓名縱相同但該統一編號應不至相同，此
      項冒名開戶之不利益，不應由被告承擔，從而被告將系爭金額匯入原告在被告
      士林分行之帳戶，合於前揭「慶豐商業銀行存款相關服務性業務申請書暨約定
      書」
      2.立約人在貴行開立之存摺存款、綜合存款或支票存款帳戶（稱轉出帳戶）之
      存款，藉由貴行語音系統服務轉入：立約人於貴行開立之立約人本人帳戶。」
      約定，且依民法第三百零九條第一項規定「依債務本旨，向債權人或其他有受
      領權人為清償，經其受領者，債之關係消滅。」被告既是依債之本旨向原告之
      帳戶為清償，原告即無主張被告前揭清償有何過失之處。
（三）原告謂被告就本人戶之轉入業務，並未如其餘各家銀行仍須以「特別事先指定
      」之安全措施，故該服務之提供上有設計上之瑕疵，應依消費者保護法第七條
      第一項、第三項規定負責云云；惟是否有所謂提供之服務之瑕疵，並非是與其
      他同業相比其所提供之手續規定，蓋即使如其他同業有「特別事先指定」之措
      施亦未必安全，依消費者保護法施行細則第五條但書規定，只要服務提供者所
      提供之服務已符合當時科技或專業水準者，即有通常可合理期待之安全性存在
      ，該特別事先指定並非是當時之專業水準所要求，不能據此認為被告之服務有
      瑕疵存在，商業之自由競爭與多元化，是現代資本社會下必然面對之狀況，各
      個行業同業競爭，以適應市場之需要，只要符合當時科技或專業水準時，即應
      為法律所尊重並保障，公權力之介入不致於無限擴大，而妨害自由經濟之發展
      ，故原告僅以所謂無「特別事先指定」之規定，即稱有服務提供之瑕疵，難謂
      為有理由。被告所匯入者為原告自己之另一帳戶已如前述，是否有此約定，並
      無對原告有任何不利益存在，兩造間前揭約定書雖屬定型化契約形態，惟其內
      容所載之前揭條款，未違反誠信原則，被告為提供迅速服務，未如其他銀行設
      立「特別事先指定」，然乃有其他限制以為控制，此項約定並無如消費者保護
      法第十二條第二項所稱一望即知顯失公平之情形，且該語音轉帳功能屬附加功
      能，為方便存款戶而設立，並非是兩造間之消費寄託契約內所必須，原告自得
      審酌自己之需求而為勾選與否之選擇，亦不致對原告有顯失公平之情形。
（四）被告既依債之本旨而對原告自己之帳戶為清償，依民法第三百零九條規定，即
      因該系爭金額之清償而使原告就該金額之請求權消滅，無可歸責之事由，自無
      所稱違反兩造消費寄託契約而具債務不履行情形，亦無不完全給付中之加害給
      付情況，且本件係金錢債務，無給付不能事由，是故原告基於兩造間之消費寄
      託契約、消費者保護法第七條服務性企業經營者保護責任規定、民法第二百二
      十七條不完全給付損害賠償規定、第二百二十六條給付不能損害賠償規定，並
      非有據。
四、原告另依民法第一百八十四條第二項「違反保護他人之法律，致生損害於他人者
    ，負賠償責，但能證明其行為無過失者，不在此限」規定，主張消費者保護法第
    七條規定，為該條稱「保護他人之法律」等情，惟如前所述，被告提供之服務並
    無不符當時專業水準之瑕疵存在，故被告亦無所謂有違反保護他人法律之情況，
    從而，原告此部分之請求權，亦無理由。
五、綜上所述，原告依消費費者保護法第七條第一項、第三項規定、民法第一百八十
    四條第一項後段規定、第二百二十七條、第二百二十六條規定合併起訴請求被告
    給付二百十三萬五千元及自九十一年六月五日及自訴狀繕本送達翌日即九十一年
    七月二十三日起至清償日止按年息百分之五計算之利息，為無理由，不應准許。
    原告既經駁回，其假執行之聲請失其依據，併予駁回。
六、結論：本件原告之訴為無理由，依民事訴訟法第七十八條規定，判決如主文。
中　　　華　　　民　　　國　　九十一　　年　　　十一　　月　　　十二　　日
                                            民事第三庭法  官　李維心
右為正本係照原本作成
如對本判決上訴，須於判決送達後廿日內向本院提出上訴狀
中　　　華　　　民　　　國　　九十一　　年　　　十　　　月　　二十三　　日
~B法院書記官　林梅珍
